臺灣屏東地方法院民事判決
111年度訴字第187號
原      告  陳瓊樺  
訴訟代理人  戴煦律師(法扶律師)  
被      告  合作金庫資產管理股份有限公司

法定代理人  蔡見興  
訴訟代理人  周子幼  
上列當事人間債務人異議之訴事件，本院於民國111年8月15日言
詞辯論終結，判決如下：
    主      文
確認本院109年度司執字第53516號民事執行事件之執行名義所載
被告對原告之債權，於超過「新台幣69萬1,782元，及自民國93
年10月30日起至清償日止，按週年利率百分之8.86計算之利息，
暨自民國92年5月9日起至清償日止，按上開利率百分之20計算之
違約金」部分不存在。
原告其餘之訴駁回。
訴訟費用由被告負擔3分之1，餘由原告負擔。
    事實及理由
一、本件原告依強制執行法第第14條第1項規定，提起債務人異
    議之訴，請求撤銷本院109年度司執字第53516號民事執行事
    件關於被告部分之強制執行程序（另有債權人元大國際資產
    管理股份有限公司併案執行）；訴狀送達後，原告追加提起
    確認訴訟，請求確認本院109年度司執字第53516號民事執行
    事件之執行名義所載被告對原告之債權不存在。被告於訴之
    追加無異議，而為本案之言詞辯論，依民事訴訟法第255條
    第2項規定，應視為同意追加，則原告所為訴之追加，依同
    條第1項第1款規定，於法即無不合，應予准許。
二、原告主張：被告以臺灣桃園地方法院91年度執字第13502號
    債權憑證為執行名義（原執行名義為臺灣桃園地方法院90年
    度訴字第1259號及91年度訴字第958號民事確定判決），聲
    請本院以109年度司執字第53516號民事執行事件對伊為強制
    執行，執行債權額為新台幣（下同）115萬2,970元，及自民
    國93年10月30日起至清償日止，按週年利率百分之8.86計算
    之利息，暨自92年5月9日起至清償日止，按上開利率百分之
    20計算之違約金。惟伊並未曾向原債權人新竹區中小企業銀
    行（或更名後之新竹國際商業銀行）借款，且臺灣桃園地方
    法院於90年9月19日及91年8月6日判決時，伊實際上並未居
    住於戶籍地桃園縣桃園市（現為桃園市○○區○○○街000巷00號
    ，既未曾收到言詞辯論之通知，亦未曾收受判決之送達，上
    開判決應尚未經合法送達而均未確定。其次，新竹國際商業
    銀行嗣後與英商渣打銀行合併而為渣打國際商業銀行，渣打
    國際商業銀行對伊既無債權，被告應無從自渣打國際商業銀
    行受讓其對伊之債權，且被告於101年6月22日僅自渣打國際
    商業銀行受讓58萬4,608元本金及其利息、違約金債權，超
    過58萬4,608元本息及違約金部分，亦難謂被告對伊有何債
    權存在。則伊自得請求確認被告對伊之債權不存在，並依強
    制執行法第14條第1項規定，提起債務人異議之訴，請求撤
    銷本院109年度司執字第53516號民事執行事件關於被告部分
    之強制執行程序等情，並聲明：㈠確認本院109年度司執字第
    53516號民事執行事件之執行名義所載被告對原告之債權不
    存在。㈡本院109年度司執字第53516號民事執行事件關於被
    告部分之強制執行程序，應予撤銷。
三、被告則以：原告於87年8月10日向新竹區中小企業銀行（87
    年10月19日更名為新竹國際商業銀行）借款150萬元（借款
    期間自87年8月10日至89年8月10日），又於87年12月30日向
    新竹國際商業銀行借款100萬元（借款期間自88年1月8日至9
    0年1月8日），因屆期未依約還款，經新竹國際商業銀行訴 
    請臺灣桃園地方法院以90年度訴字第1259號判決原告應給付
    100萬元本息及違約金確定，暨以91年度訴字第958號判決原
    告應給付150萬元本息及違約金確定。新竹國際商業銀行復
    聲請臺灣桃園地方法院以91年度執字第13502號對原告為強
    制執行（執行標的物為經設定最高限額300萬元抵押權之桃
    園市○○區○○街000巷00號房地），獲償203萬3,546元，依約
    先抵充違約金及利息共68萬6,516元（均算至92年5月8日）
    ，本金部分僅受償134萬7,030元，且依銀行內部作業習慣，
    應先抵充數額較小之100萬元借款本金，故150萬元借款之本
    金，僅受償34萬7030元，尚餘115萬2,970元未受清償。
　　又新竹國際商業銀行於96年7月2日與英商渣打銀行合併而為
    渣打國際商業銀行，渣打國際商業銀行於101年6月22日將上
    開150萬元借款所剩本金115萬2,970元及其利息、違約金債
    權讓與伊（92年5月9日至93年10月29日之利息債權請求權已
    罹於消滅時效，經原告抗辯後，已自聲請執行之債權額中減
    縮），則伊對於原告自有115萬2,970元本息及違約金之債權
    存在。至於債權讓與證明書記載本金數額為58萬元4,608元
    ，純係由於列入呆帳處理，因記帳方式所產生之誤差，並不
    影響伊實際上受讓之本金數額。原告請求確認本院109年度
    司執字第53516號民事執行事件之執行名義所載伊對原告之
    債權不存在，並依強制執行法第14條第1項規定，提起債務
    人異議之訴，請求撤銷上開民事執行事件關於伊部分之強制
    執行程序，非有理由等語，資為抗辯，並聲明：原告之訴駁
    回。
四、查新竹國際商業銀行以臺灣桃園地方法院90年度訴字第1259
    號及91年度訴字第958號民事確定判決為執行名義，聲請臺
    灣桃園地方法院以91年度執字第13502號民事執行事件對原
    告為強制執行（執行標的物為經設定最高限額300萬元抵押
    權之桃園市○○區○○街000巷00號房地），獲償203萬3,546元
    ，依約先抵充違約金及利息共68萬6,516元（均算至92年5月
    8日），本金部分僅受償134萬7,030元，尚餘115萬2,970元
    未受清償。嗣後新竹國際商業銀行與英商渣打銀行合併而為
    渣打國際商業銀行，渣打國際商業銀行於101年6月22日將上
    開150萬元借款所剩本金及其利息、違約金債權讓與被告，
    被告乃以臺灣桃園地方法院91年度執字第13502號債權憑證
    為執行名義，聲請本院以109年度司執字第53516號民事執行
    事件對原告為強制執行，其聲請執行之債權額為115萬2,970
    元，及自93年10月30日起至清償日止，按週年利率百分之8.
    86計算之利息，暨自92年5月9日起至清償日止，按上開利率
    百分之20計算之違約金，該強制執行程序目前尚未終結等事
    實，為兩造所不爭執，並有借據（含借款約定條款）、臺灣
    桃園地方法院90年度訴字第1259號、91年度訴字第958號民
    事判決、判決確定證明書、91年度執字第13502號債權憑證
    、強制執行計算書分配表、經濟部87年10月19日經（087）
    商字第000000000號、96年7月2日經授商字第09601142060號
    函、渣打國際商業銀行101年6月22日債權讓與證明書及債權
    讓與公告（登報）等件在卷可稽，復經調閱本院109年度司
    執字第53516號民事執行事件卷宗查明無訛，堪信為實在。
    　　
五、本件之爭點為：㈠被告自渣打國際商業銀行受讓之債權本   
   金為若若干？㈡原告提起本件債務人異議之訴，有無理由    
  ？茲分別論述如下：
㈠、按清償人不為前條之指定者，依左列之規定，定其應抵充   
   之債務：一債務已屆清償期者，儘先抵充。二債務均已屆   
   清償期或均未屆清償期者，以債務之擔保最少者，儘先抵   
   充，擔保相等者，以債務人因清償而獲益最多者 ，儘先抵  
    充；獲益相等者 以先到期之債務，儘先抵充。三、獲益及 
     清償期均相等者，各按比例，抵充其一部。民法第322條定
      有明文。依此規定，債務已屆清償期者，應儘先抵充，以
      保護債務人。債務均已屆清償期或均未屆清償期者，以債
      務之擔保最少者，儘先抵充。因此，未設擔保之債務優先
      於設有擔保者，均設有擔保，以擔保少者優先抵充，則又
      兼顧債權人之利益。擔保相等者，以債務人因清償而獲益
      最多者，例如有利息之債務優先於無利息之債務，利率高
      者優先於利率低者，有違約金者優先於無違約金者，此又
      以保護債務人之利益為考量。獲益相等者，以先到期之債
      務，儘先抵充，此旨亦在保護債務人之利益。獲益及清償
      期均相等者，各按比例，抵充其一部，則又兼顧雙方之利
      益。查新竹國際商業銀行聲請臺灣桃園地方法院以91年度
      執字第13502號民事執行事件，對原告所有經設定最高限
額      300萬元抵押權之桃園市○○區○○街000巷00號房地為強  
    制執行，該二筆150萬元及100萬元借款債權，因借款約定  
    條款第3條第1款之約定（任何一宗債務不依約清償本金時  
    視為全部到期），其清償期同時屆至，且擔保相等，利息  
    及違約金之計算基準亦均相同（原告之獲益相等），原告  
    又未依民法第321條規定為抵充之指定，則自應按二筆借款 
     數額之比例，各抵充其一部。從而，150萬元借款部分即應
      抵充80萬8,218元（0000000×150/250＝808218），尚剩69 
     萬1,782元未受清償；100萬元借款部分則應抵充53萬8,812
      元（0000000×100/250＝538812），尚剩46萬1,188元未受 
     清償。被告辯稱依銀行內部作業習慣，應先抵充100萬元借
      款全部，150萬元借款僅抵充34萬7,030元，尚剩115萬2,9
7      0元未受清償云云，並無可採。又原告雖主張依債權讓與
證      明書所載，被告僅受讓借款本金58萬4,608元云云，惟
此係      因新竹國際商業銀行及渣打國際商業銀行內部記帳方
式所      致，有被告提出之客戶往來明細查詢可稽（見本院卷
第257      至261頁），且除上開民事執行事件外，原告又未證
明其尚      有何其他清償行為，則被告自渣打國際商業銀行受
讓之150      萬元借款，其本金餘額仍應以69萬元1,782元方屬
正確，原      告上開主張，並無足取。其次，原告雖主張其實
未向新竹      區中小企業銀行或新竹國際商業銀行借款，臺灣
桃園地方      法院所為判決未經合法送達，亦尚未確定云云，
然此乃原      告得否對臺灣桃園地方法院所為判決提起上訴之
問題，且      上開臺灣桃園地方法院之判決乃給付判決，其訴
訟型態涵      括確認債權債務是否存 在，涉及一事不再理之
問題，不容      本院重複加以判斷，原告此部分之主張，自無
斟酌之餘地。
㈡、按執行名義成立後，如有消滅或妨礙債權人請求之事由發   
   生，債務人得於強制執行程序終結前，向執行法院對債權   
   人 提起異議之訴。如以裁判為執行名義時，其為異議原因  
    之事實發生在前訴訟言詞辯論終結後者，亦得主張之。強  
    制執行法第14條第1項定有明文。所謂消滅債權人請求之事 
     由，係指足以使執行名義之請求權及執行力消滅之原因事 
     實。如清償、提存、抵銷、免除、混同、債權之讓與、債 
     務之承擔、解除條件之成就、和解契約之成立、執行名義 
     債權請求權因債之主體變更而相對消滅，或類此之情形， 
     始足當之（最高法院29年渝上字第1123號判例及94年度台 
     上字第671號、95年度台上字第606號判決意旨參照）。所 
     稱妨礙債權人請求之事由，則係指使依執行名義所命之給 
     付，罹於不能行使 之障礙而言（最高法院94年度台上字第
      671號判決意旨參照）。例如罹於時效、同時履行抗辯 、
      債權人允許延期清償等。查原告以其實未向新竹區中小企
      業銀行或新竹國際商業銀行借款為由，依強制執行法第14
      條第1項規定提起債務人異議之訴，因該事實並非在前訴
訟      終結後所發生消滅或妨礙債權人請求之事由，則其以此
為      由，提起債務人異議之訴，自難謂有理由。又原告所主
張      臺 灣桃園地方法院所為判決未經合法送達而尚未確定
，以      及被告僅受讓執行名義所載部分債權一節，乃得否依
強制      行法第12條第1項規定聲明異議之問題（判決有確定
證明書      而實際尚未確定，參照最高法院81年台抗字第114
號判例；      超過執行名義所表示之範圍，參照最高法院33年
上字第625      7號及40年台上字第752號判例），其以此為由
，提起債務      人異議之訴，亦難謂有理由。
六、綜上所述，本件原告請求確認本院109年度司執字第53516號
    民事執行事件之執行名義所載被告對原告之債權不存在；並
    依強制執行法第14條第1項規定，提起債務人異議之訴，請
    求撤銷本院109年度司執字第53516號民事執行事件關於被告
    部分之強制執行程序，於如主文第1項所示範圍內，為有理
    由，應予准許。逾此範圍，非有理由，應予駁回。　　
七、據上論結，本件原告之訴為一部有理由，一部無理由，依民
    事訴訟法第79條，判決如主文。
中　　華　　民　　國　　111 　年　　8 　　月　　23　　日
                  民事第二庭    法　官　凃春生
正本係照原本作成。
如不服本判決，應於收受送達後20日內向本院提出上訴書狀，其
未表明上訴理由者，應於提出上訴後20日內向本院補提理由書狀
（均須按他造當事人之人數附繕本）。
中　　華　　民　　國　　111 　年　　8 　　月　　23　　日
                                書記官　鍾小屏